【裁判字號】    97,台上,2188
【裁判日期】    970529
【裁判案由】    偽造文書
【裁判全文】
最高法院刑事判決            九十七年度台上字第二一八八號
上  訴  人  台灣高等法院台南分院檢察署檢察官
被      告  甲○○（原名劉博仁）
上列上訴人因被告偽造文書案件，不服台灣高等法院台南分院中
華民國九十六年十二月十一日第二審更審判決（九十六年度重上
更(五)字第二四四號，起訴案號：台灣台南地方法院檢察署八十八
年度偵字第九九七二號），提起上訴，本院判決如下：
    主  文
原判決撤銷，發回台灣高等法院台南分院。
    理  由
本件原判決以公訴意旨略以：被告甲○○（原名劉博仁）明知告
訴人林淑惠未同意在其向台灣中小企業銀行（下稱台灣企銀）借
貸新台幣（下同）四百五十萬元借款中擔任連帶保證人，竟於民
國八十三年十二月二十四日，未經告訴人同意，擅自在其所立向
該銀行借貸四百五十萬元之借據上，於連帶保證人欄，偽簽告訴
人之署押，並盜蓋告訴人之印章，使告訴人成為該借款案之連帶
保證人等情，因認被告涉犯刑法第二百十六條、第二百十條之行
使偽造私文書罪嫌。惟經審理結果，不能證明被告犯罪，因而維
持第一審諭知被告無罪之判決，駁回檢察官在第二審之上訴，固
非無見。
惟查（一）、心證之形成由來於證據，證據證明力判斷之正確與
否，應視其應行調查之證據已否盡其調查之職責而定，如有應予
調查之證據未予調查，不特心證形成之條件未臻完備，且其所形
成之心證，因受調查證據範圍之限制，亦無從形成正確之心證，
從而亦影響真實之發見。原判決引述證人張金山於第一審法院證
稱：「（提示八十三年十二月二十四日的四百五十萬元借據，連
帶保證人林淑惠部分是否由你對保？）是，我及襄理一起到劉博
仁的公司去對保，我先打電話給林淑惠及徐度先生並請劉博仁一
定要他們到場，我有先確認他們的身分，因為我們襄理認識，…
…我有告知他們劉博仁公司要再借另一筆四百五十萬元借款，當
天徐度及林淑惠沒有帶印章，所以借據就先放在劉博仁處，我特
別告訴他們印章一定要與授信約定書一樣。」於台灣台南地方法
院八十八年度重訴字第二五五號清償債務民事事件審理時證稱：
「我因不認識林淑惠，所以叫襄理跟我一起去呈駿公司，襄理及
劉博仁有介紹林淑惠，當時林淑惠及徐度未帶印鑑，……所以將
借據交劉博仁，囑他蓋好連帶保證人之印鑑章再來辦貸款，……
在場的襄理及劉博仁均認識林淑惠，所以可以確定林淑惠有在場
。」等語。因認告訴人應知本件四百五十萬元貸款之事，其既明
知為本件貸款之連帶保證人，又將留存借款銀行之印章交付被告
，顯見其同意為該筆借款之連帶保證人，則被告所稱因得告訴人
之同意而代簽借據上告訴人簽名，自非無據，而為被告無罪判決
理由之一（原判決理由四、（四））。然告訴人堅稱：只有在被
告之呈駿公司於八十三年七月二十九日借貸一百七十五萬元之案
件擔任保證人，並自己當場簽名，只在被告之工廠遇見過台灣企
銀人員一次，彼稱是襄理，沒有遇第二次等情。且證人張金山於
原審法院八十八年度上字第四九○號民事事件審理中證稱：「我
在原審是說『一百七十五萬元是否我承辦不太清楚』，後來我回
去翻資料後才確定是我承辦。」、「（在辦四百五十萬元之前是
否認識林淑惠？當時如何知道是林淑惠？）不認識，因襄理認識
。」而原判決認定陪同張金山到被告公司之台灣企銀襄理即證人
林滄江於該民事事件證稱：「我有到借款人公司去，因時間太久
是否看過林淑惠沒有印象，目的是要看公司是否營運正常？有無
去對保我不清楚。」、「我到目前為止不認識林淑惠。」（該民
事影印卷第二十八頁背面、三十八頁），於第一審亦供稱：不認
識林淑惠等語（第一審卷第四十五頁）。如果非虛，再參酌告訴
人於八十三年七月二十三日與台灣企銀簽訂之授信約定書上簽名
蓋章欄之見簽人係蓋「王明山」印文等情（偵查卷第二十二頁）
。則張金山除辦理本件借款之對保外，是否亦承辦八十三年七月
二十九日呈駿公司借貸一百七十五萬元之對保？如是，何以會不
認識告訴人？又陪同張金山到呈駿公司辦理本件對保之銀行襄理
是否為林滄江？如是，其之前係如何認識告訴人？何以林滄江會
證稱不認識告訴人？與張金山之證詞迥異？如非，則張金山所謂
在場介紹認識告訴人之襄理又係何人？仍有欠明瞭而待究明，此
因攸關張金山證言之憑信性及告訴人指訴之真實性，自應予究明
。乃原判決未詳予調查釐清，剖析明白，遽採張金山上開存有疑
義之證言而為被告無罪之判決，自有可議。（二）、原判決以：
坐落台南縣關廟鄉○○○段一二一九之一、一一三九地號農地，
嗣後由告訴人過戶予被告配偶徐竹葉，再向台灣企銀借款設定二
千萬元之本金最高限額抵押權，其有關登記事宜，均係委任告訴
人為「土地登記代理人」經手處理，有土地登記申請書影本、土
地買賣所有權移轉契約書等影本在卷可稽，告訴人已參與上述農
地之買賣、借款及設定抵押等事宜，怎會不知上述農地上借款之
事？因認告訴人上開指訴（不知被告借貸四百五十萬元，以告訴
人為連帶保證人）與常情不符，不足採信（原判決理由四、（三
））。按諸卷附之土地登記申請書、土地買賣所有權移轉契約書
、土地登記簿謄本等資料（原審法院重上更(一)卷第一一八頁至第
一五四頁）之記載，上開土地由告訴人移轉登記給徐竹葉，再向
台灣企銀借款設定二千萬元之本金最高限額抵押權，其時間分別
為八十四年三月二十七日及同年四月二十一日，與起訴書所指被
告偽造告訴人為連帶保證人之借據之時間為八十三年十二月二十
四日，並非同時，而上述之申請書、移轉契約書及謄本，是否有
記載或附具該所謂偽造告訴人為連帶保證人之借據或相關資料？
原判決未詳予調查說明，則究竟憑何證據而認定告訴人辦理上述
所有權移轉登記及抵押權設定登記，就必會知道其為該四百五十
萬元借款之連帶保證人，原判決亦未詳予說明，遽為上開論斷，
亦有欠允當。（三）、刑事訴訟係採實質的真實發現主義，審理
事實之刑事法院，應自行調查證據，以為事實之判斷，故民事判
決確認之事實，苟與其直接審認之結果不同，自不妨為相異之認
定。原判決引述原審法院八十八年度上字第四九○號民事判決所
記載「上訴人（即告訴人林淑惠）亦不否認在主債務人呈駿公司
位於台南縣關廟鄉之公司所在地與被上訴人（台灣企銀）襄理見
面之事實（八十九年四月十四日準備程序筆錄），核與證人張金
山、林滄江、劉博仁供證會面情節並無不符，且有林滄江提出之
員工外出登記簿影本在卷可佐，……」因認告訴人於八十三年十
二月二十四日在面額四百五十萬元借據擔任連帶保證人為真實，
而為被告無罪判決之理由（原判決理由四、（六））。然依卷附
該民事案八十九年四月十四日準備程序筆錄係記載：「（有否在
劉博仁工廠遇過中小企銀人員？）上訴人（即林淑惠）答：只有
一百七十五萬元的這一次，怕金額有出入所以是我自己當場簽的
，我只有在工廠碰過中小企銀人員一次，他說是襄理，沒有遇第
二次。」等語（該民事卷第三十三頁正面）。如果無訛，告訴人
所不否認之事實，是否係指於擔任呈駿公司借貸一百七十五萬元
連帶保證人時，在被告之工廠見過台灣企銀一位襄理？而卷附之
台灣企銀員工外出登記簿所載林滄江、張金山到善化、關廟鄉勘
現、洽客戶之日期為八十三年十二月二十一日（上開民事卷第三
十九頁背面），張金山所稱襄理陪同其對保之案件，是否係指八
十三年十二月二十四日借貸四百五十萬元一案？準此，能否謂告
訴人此部分陳述與張金山、林滄江之證言、被告之陳述及該外出
登記簿之記載相符，即非無疑。原判決未詳予審酌卷內資料，僅
引上開民事判決部分記載，而為上開論斷，亦有未當。上述諸端
，本院前發回意旨已有指及，乃原判決仍未詳予調查釐清，致瑕
疵依然存在，檢察官上訴意旨執以指摘，自屬有理由。仍應將原
判決撤銷，發回原審法院更為審判。
據上論結，應依刑事訴訟法第三百九十七條、第四百零一條，判
決如主文。
中    華    民    國  九十七  年    五    月  二十九  日
                      最高法院刑事第一庭
                          審判長法官  董  明  霈
                                法官  林  茂  雄
                                法官  張  祺  祥
                                法官  蕭  仰  歸
                                法官  何  菁  莪
      本件正本證明與原本無異
                                      書  記  官
中    華    民    國  九十七  年    六    月    二    日
                                                Ａ


司法院資訊處製作；財團法人民間司法改革基金會備份。
